ACORDAO-COMPLETO-2495724

ACÓRDÃO 3297/2022 ATA 19/2022 - PRIMEIRA CÂMARA

VISTOS, relatados e discutidos estes autos de alteração de aposentadoria concedida pelo Tribunal Regional Federal da 3ª Região.
ACORDAM os ministros do Tribunal de Contas da União, reunidos em sessão da 1ª Câmara, diante das razões expostas pelo relator, em:
9.1. considerar, excepcionalmente, legal o ato de aposentadoria de Elci Elem da Fonseca (20301/2021, peça 3) , concedendo-lhe registro, nos termos do § 1º do art. 260 do Regimento Interno deste Tribunal (RI/TCU) ;
9.2. dispensar a devolução dos valores indevidamente recebidos, presumidamente, de boa-fé pela ex-servidora, nos termos da Súmula 106 deste Tribunal;
9.3. determinar ao Tribunal Regional Federal da 3ª Região que:
9.3.1. exclua, no prazo de 15 (quinze) dias, nos atuais contracheques da interessada, a rubrica referente ao adicional de qualificação, comunicando ao Tribunal as providências adotadas, nos termos dos arts. 262, caput, do RI/TCU, e 8º, caput, da Resolução TCU 206/2007;
9.3.2. dê ciência do inteiro teor desta deliberação à interessada, alertando-a de que o efeito suspensivo proveniente da interposição de eventuais recursos perante o Tribunal não a exime da devolução dos valores percebidos indevidamente após a respectiva notificação, caso esses não sejam providos, devendo encaminhar os comprovantes dessa notificação a esta Corte no prazo de até 30 (trinta) dias;
9.4. encerrar o processo e arquivar os presentes autos.

ATO DE APOSENTADORIA.

Primeira Câmara

Tribunal Regional Federal da 3ª Região.

3. Interessado: Elci Elem da Fonseca (XXX.504.358-XX).

13.1. Ministros presentes: Walton Alencar Rodrigues (Presidente), Benjamin Zymler e Jorge Oliveira.
13.2. Ministros-Substitutos presentes: Augusto Sherman Cavalcanti e Weder de Oliveira (Relator).

WEDER DE OLIVEIRA

Em exame, alteração de aposentadoria concedida à Sra. Elci Elem da Fonseca pelo Tribunal Regional Federal da 3ª Região (TRF3) .
Reproduzo, com ajustes de forma, instrução elaborada pelo auditor da Secretaria de Fiscalização de Integridade de Atos e Pagamentos de Pessoal e de Benefícios Sociais (Sefip) , o qual contou com a anuência do diretor da unidade (peças 5 e 6) e a concordância do Ministério Público junto a este Tribunal (MP/TCU) , representado pelo procurador Marinus Eduardo De Vries Marsico (peça 7) :
" (...) EXAME TÉCNICO
Procedimentos aplicados
3.	Os procedimentos para exame, apreciação e registro de atos de pessoal encontram-se estabelecidos na Instrução Normativa TCU 78/2018 e na Resolução TCU 206/2007. Essas normas dispõem que os atos de pessoal disponibilizados por meio do e-Pessoal devem ser submetidos previamente a críticas automatizadas, com base em parâmetros predefinidos.
4.	As críticas das informações cadastradas na etapa de coleta do ato foram elaboradas e validadas levando-se em conta as peculiaridades de cada ato. Os itens verificados nessa etapa são inerentes a dados cadastrais, fundamentos legais, mapa de tempo, ficha financeira, assim como eventuais ocorrências de acumulação. Trata-se de verificações abrangentes, minuciosas e precisas e sem a necessidade de ação humana e, portanto, menos suscetível a falhas. As críticas aplicadas estão discriminadas no sistema, no Menu e-Pessoal, opção "Crítica", que podem ser acessadas mediante concessão de perfil específico a servidores do TCU responsáveis pela análise.
5.	Além das críticas automatizadas, há verificação humana adicional no caso de haver alertas do sistema ou informações não formatadas, como esclarecimentos do gestor ou do controle interno.  
6.	As críticas também consideram os registros do Sistema Integrado de Administração de Recursos Humanos (Siape) . O Siape disponibiliza informações atualizadas sobre as parcelas que integram os proventos, diferentemente, portanto, do e-Pessoal, que informa as parcelas no momento do registro do ato. 
7.	Essa confrontação com o Siape fornece uma visão atual e verdadeira da situação, o que permite descaracterizar irregularidades e inconsistências que, embora constantes do e-Pessoal, já foram corrigidas.
8.	As verificações detectadas no ato encontram-se discriminadas na aba de pendências do ato no sistema e-Pessoal, bem como no espelho do ato contemplado por esta instrução.
Exame das Constatações
9.	Ato: 20301/2021 - Alteração - Interessado: ELCI ELEM DA FONSECA - CPF: XXX.504.358-XX
9.1.	Parecer do Controle Interno: considerar o ato Legal.
9.2.	Constatação e análise: 
9.2.1.	Houve o registro de pelo menos uma rubrica com 'Denominação para análise pelo TCU = Vantagem de caráter pessoal (121124 - PROVENTO OPCAO FC 04 (Vantagem de caráter pessoal - Incorporação de opção de função) - R$ 1.939,89) .
a.	Justificativa do Gestor de Pessoal: Não há. Verificação efetuada no âmbito do TCU.
b.	Análise do Controle Interno:  Não há. Verificação efetuada no âmbito do TCU.
c.	Análise da Equipe Técnica: Ilegal
No âmbito do Acórdão 2988/2018-TCU-Plenário (Ministra-Relatora Ana Arraes) este Tribunal deixou assente de que os servidores que tenham satisfeito os pressupostos temporais no art. 193 da Lei 8.112/1990 e os requisitos para aposentadoria até 18/1/1995, podem acrescer aos proventos de inatividade, deferidos com base na remuneração do cargo efetivo, o valor da função de confiança ou a vantagem dos quintos/décimos/VPNI, de forma não cumulativa, em razão da vedação contida no § 2º do próprio art. 193 da Lei 8.112/1990
No caso concreto, além de estar cumulativa com a vantagem de quintos, não houve o implemento dos requisitos do art. 193 da Lei 8.112/1990 até 18/1/1995 (cinco anos consecutivos ou dez anos interpolados no exercício de função) , razão pela qual é indevida a vantagem de opção.
Ao consultar a base SISAC, detectou-se que há ato inicial e/ou alteração apreciado pela legalidade já contendo a vantagem de opção e quintos/décimos. Assim, por haver julgamento há mais de cinco anos, não há possibilidade de revisão de ofício desses atos.
Todavia, na linha do que foi decidido no âmbito do Acórdão 5969/2021-TCU-Primeira Câmara (Ministro-Relator Vital do Rêgo) , a presença de ilegalidade em ato já registrado e sem possibilidade de revisão de ofício em razão da decadência (art. 260, § 2º, do Regimento Interno do TCU) é obstáculo a registro de alteração para incremento do valor do benefício. Ao apreciar alteração de ato sujeito a registro, o TCU deve examinar a legalidade de todos os aspectos do ato, inclusive irregularidades eventualmente já existentes e não identificadas no momento da apreciação inicial, ainda que decorrido o prazo decadencial.
Portanto, é ilegal a majoração dos proventos objeto dessa alteração (inclusão adicional de titulação/qualificação) , devendo a Unidade Jurisdicionada manter o pagamento na forma da concessão inicial/alteração.
9.3.	O quadro resumo de ocorrências e, quando for o caso, o detalhamento da norma legal e da jurisprudência para a inconsistência acima elencada encontra-se no anexo II dessa instrução. 
9.4.	Encaminhamento do ato: 
9.4.1.	Considerar ILEGAL e recusar registro do ato de Aposentadoria de ELCI ELEM DA FONSECA do quadro de pessoal do órgão/entidade Tribunal Regional Federal da 3ª Região, com base nos arts. 71, inciso III, da Constituição Federal, 1º, inciso V, e 39, inciso II, da Lei 8.443/1992 e 260, § 1º, do Regimento Interno. 
9.4.2.	Com fulcro no art. 262, caput, do Regimento Interno deste Tribunal, determinar ao órgão/entidade Tribunal Regional Federal da 3ª Região que: 
a.	dê ciência, no prazo de quinze dias, contados da notificação, do inteiro teor desta deliberação ao interessado, alertando-o de que o efeito suspensivo proveniente da interposição de eventuais recursos junto ao TCU não o exime da devolução dos valores percebidos indevidamente, caso o recurso não seja provido.
b.	promova a exclusão, no prazo 15 (quinze) dias, contados a partir da ciência desta deliberação, sujeitando-se a autoridade administrativa omissa à responsabilidade solidária, da rubrica apontada em face de manifesta ilegalidade, uma vez que o seu pagamento não encontra respaldo na jurisprudência deste Tribunal.
c.	no prazo de trinta dias, contados da ciência da decisão, envie a este Tribunal documentos comprobatórios de que o interessado cujo ato foi impugnado está ciente do julgamento deste Tribunal.
d.	dispense a devolução dos valores indevidamente recebidos de boa-fé até a data da ciência do órgão/entidade Tribunal Regional Federal da 3ª Região, do acórdão que vier a ser proferido, com base no Enunciado 106 da Súmula da Jurisprudência do TCU.
CONCLUSÃO
10.	A abrangência e a profundidade das verificações levadas a efeito fundamentam convicção de que o ato 20301/2021 pode ser apreciado pela ilegalidade, em razão das irregularidades apontadas no item Exame das Constatações desta instrução, que representam afronta à legislação e à jurisprudência de referência.
11.	O aludido ato deu entrada neste Tribunal há menos de cinco anos, não sendo aplicável, portanto, o procedimento de contraditório e ampla defesa determinado pelo Acórdão 587/2011-TCU-Plenário.
PROPOSTA DE ENCAMINHAMENTO
12.	Ante o exposto, com fundamento no art. 71, inciso III, da Constituição Federal, no art. 1º, inciso V, e art. 39, incisos I e II, da Lei 8.443/1992, no art. 260 do Regimento Interno do Tribunal de Contas da União, propõe-se: 
12.1.	Considerar ILEGAL e recusar registro do ato de Aposentadoria de ELCI ELEM DA FONSECA do quadro de pessoal do órgão/entidade Tribunal Regional Federal da 3ª Região, com base nos arts. 71, inciso III, da Constituição Federal, 1º, inciso V, e 39, inciso II, da Lei 8.443/1992 e 260, § 1º, do Regimento Interno.
12.2.	Com fulcro no art. 262, caput, do Regimento Interno deste Tribunal, determinar ao órgão/entidade Tribunal Regional Federal da 3ª Região que: 
12.2.1.	no prazo de trinta dias, contados da ciência da decisão, envie a este Tribunal documentos comprobatórios de que o interessado cujo ato foi impugnado está ciente do julgamento deste Tribunal.
12.2.2.	promova a exclusão, no prazo 15 (quinze) dias, contados a partir da ciência desta deliberação, sujeitando-se a autoridade administrativa omissa à responsabilidade solidária, da rubrica apontada em face de manifesta ilegalidade, uma vez que o seu pagamento não encontra respaldo na jurisprudência deste Tribunal.
12.2.3.	dê ciência, no prazo de quinze dias, contados da notificação, do inteiro teor desta deliberação ao interessado, alertando-o de que o efeito suspensivo proveniente da interposição de eventuais recursos junto ao TCU não o exime da devolução dos valores percebidos indevidamente, caso o recurso não seja provido.
12.2.4.	dispense a devolução dos valores indevidamente recebidos de boa-fé até a data da ciência do órgão/entidade Tribunal Regional Federal da 3ª Região, do acórdão que vier a ser proferido, com base no Enunciado 106 da Súmula da Jurisprudência do TCU.." 
É o relatório.

não há.

Procurador Marinus Eduardo De Vries Marsico.

APOSENTADORIA. ALTERAÇÃO PARA INCLUSÃO DE PARCELA REFERENTE A ADICIONAL DE QUALIFICAÇÃO. EXISTÊNCIA DE ATO JÁ JULGADO LEGAL. IRREGULARIDADE NO ATO INICIAL (ACUMULAÇÃO DE OPÇÃO E DE QUINTOS). PAGAMENTOS MANTIDOS EM NOME DO PRINCÍPIO DA SEGURANÇA JURÍDICA. ACÓRDÃO 5969/2021-TCU-1ª CÂMARA. IMPOSSIBILIDADE DE SE ASSEGURAR NOVA MELHORIA SEM QUE SE PROCEDA À CORREÇÃO DA ILEGALIDADE VERIFICADA. INSIGNIFICÂNCIA DO VALOR. RECENTE JURISPRUDÊNCIA. ACÓRDÃOS 9438 E 11246/2021-TCU-1ª CÂMARA. EXCLUSÃO DA PARCELA NOS ATUAIS CONTRACHEQUES. SÚMULA 106. LEGALIDADE EXCEPCIONAL DO ATO. DETERMINAÇÕES. CIÊNCIA.

APOSENTADORIA (APOS)

Secretaria de Fiscalização de Integridade de Atos e Pagamentos de Pessoal e de Benefícios Sociais (Sefip).

Em exame, terceira alteração, a partir de 21/7/2016, de ato de concessão de aposentadoria, em 22/6/1994, à Sra. Elci Elem da Fonseca, emitido pelo Tribunal Regional Federal da 3ª Região (TRF3) .
A Secretaria de Fiscalização de Integridade de Atos e Pagamentos de Pessoal (Sefip) pugna pela ilegalidade do ato, cujo objeto de alteração é a inclusão da vantagem "adicional de qualificação". 
Segundo a Sefip, o ato inicial foi considerado legal há mais de 5 (cinco) anos, não sendo passível de revisão de ofício, mas continha, de forma irregular, as parcelas denominadas "opção" e "quintos", cujo pagamento concomitante é vedado, ilegalidade que não foi detectada à época, sendo constatada agora, o que impede a apreciação deste ato de alteração pela legalidade.
O Ministério Público junto a este Tribunal (MP/TCU) , representado pelo procurador Marinus Eduardo De Vries Marsico, acompanha a proposta da Sefip.
II
O ato inicial (20782403-04-1994-000006-5) , considerado legal no âmbito do TC Processo 017.341/1994-9, sofreu a primeira alteração (ato 20782403-04-1995-000019-0) , também julgada legal, no TC Processo 018.499/1995-3 (Acórdão 380/2003-TCU-Primeira Câmara, em 18/3/2003) , para inclusão da parcela de quintos e do reajuste concedido pelas Leis 8.622/1993 e 8.627/1993 (28,86%) .
A segunda alteração (ato 20782403-04-1998-000067-9) promoveu a inclusão da vantagem denominada "opção" e também foi apreciada pela legalidade, em 4/7/2006 (Acórdão 1759/2006-TCU-Primeira Câmara, no TC Processo 016.979/2002-7) .
Porém, como ressaltado pela Sefip, quando do exame do ato de alteração deve o Tribunal a analisar todos os elementos que compõem o ato, e não apenas os elementos adicionados ou alterados.
Esse é o entendimento desta Corte de Contas, consubstanciado no voto do Ministro Vital do Rêgo, condutor do Acórdão 5969/2021-TCU-Primeira Câmara, como indicado pela Sefip, por meio do qual não foi dado provimento a pedido de reexame interposto contra acórdão que considerou ilegal alteração de aposentadoria (majoração de benefício) , cuja ato inicial se revestia dos mesmos contornos fáticos aqui discutidos (pagamento concomitante de "opção" e de "quintos", irregularidade não detectada à época da apreciação pela legalidade do ato inicial) :
" (...) Importa esclarecer que, a despeito de o ato inicial emitido com proventos proporcionais a 14/35 ter sido apreciado pela legalidade por meio do Acórdão 2267/2006-TCU-Segunda Câmara (proferido na sessão de 15/8/2006) não cabendo revisão de ofício quanto à referida decisão, o ato de alteração em análise nos presentes autos, ao pretender integralizar a concessão emitida em favor de XXX, se submete a análise de legalidade com tudo que compõe a alteração, incluindo a parcela inquinada (opção) . Por tal razão, consoante bem mencionou o relator a quo, ou se mantém o título anteriormente registrado, com proventos proporcionais a 14/35 ou se permite a integralização dos proventos com a supressão da vantagem opção, já que não há como prosperar o ato de alteração contemplando concessão integralizada e a vantagem decorrente da opção."
O acórdão referido foi assim sintetizado no sumário:
"ALTERAÇÃO DE FUNDAMENTO LEGAL DA APOSENTADORIA COM VISTAS A INTEGRALIZAÇÃO DE PROVENTOS. PAGAMENTO DA VANTAGEM CONHECIDA COMO "OPÇÃO" SEM QUE TENHAM SIDO CUMPRIDOS OS REQUISITOS LEGAIS. IRREGULARIDADE QUE JÁ CONSTAVA DO ATO INICIAL. DECISÃO ADMINISTRATIVA 481/1997-PLENÁRIO. DECISÃO ANULADA PELA DECISÃO 844/2001-PLENÁRIO. PAGAMENTOS MANTIDOS EM NOME DO PRINCÍPIO DA SEGURANÇA JURÍDICA. IMPOSSIBILIDADE DE SE ASSEGURAR NOVA MELHORIA SEM QUE SE PROCEDA À CORREÇÃO DA ILEGALIDADE VERIFICADA. PEDIDO DE REEXAME. ARGUMENTOS INSUFICIENTES PARA MODIFICAR O ACÓRDÃO RECORRIDO. NEGATIVA DE PROVIMENTO."
Todavia, entendo que possa ser adotado deslinde diferente ao caso.
Considerando que a parcela inquinada é de apenas R$ 181,99, é possível aplicar, ao caso, recente jurisprudência desta Corte, iniciada pelo Acórdão 9438/2021-TCU-Primeira Câmara, no sentido de que "o valor insignificante de parcela incluída irregularmente em ato de concessão de aposentadoria ou pensão pode ensejar em caráter excepcional o julgamento pela legalidade do ato, com o devido registro, em observância aos princípios da razoabilidade, da eficiência e da economicidade, desde que adotada medida para a regularização financeira da falha" (acórdãos 3067/2022, 2843/2022, 11246/2021, 33/2002, 43/2022, 17238/2021-TCU-1ª Câmara e 18978/2021, 18974/2021, 18973/2021, 18110/2021, 12458/2021, 12459/2021-TCU-2ª Câmara) .
Uma vez que o ato foi enviado a esta Corte de Contas há menos de 5 (cinco) anos, pode ser apreciado sem a necessidade de prévia oitiva da interessada, nos termos do Acórdão 587/2011-TCU-Plenário, bem como pode ser julgado, por não se enquadrar na decisão do Supremo Tribunal Federal, em sede de repercussão geral, no âmbito do RE 636.553 ("em atenção aos princípios da segurança jurídica e da confiança legítima, os Tribunais de Contas estão sujeitos ao prazo de 5 anos para o julgamento da legalidade do ato de concessão inicial de aposentadoria, reforma ou pensão, a contar da chegada do processo à respectiva Corte de Contas") .
Diante do exposto, manifesto-me pela aprovação do acórdão que ora submeto à apreciação deste Colegiado.
TCU, Sala das Sessões, em 14 de junho de 2022.
Weder de Oliveira 
Relator